臺灣臺北地方法院民事判決
109年度重訴字第758號
原      告  陳志佑  
訴訟代理人  朱日銓律師
            朱祐慧律師
            汪懿玥律師
被      告  賴卓志  
上列當事人間請求返還借款事件，本院於民國111年3月2日言詞
辯論終結，判決如下：
    主  文
被告應給付原告新臺幣壹仟零壹拾萬元，及其中新臺幣壹仟萬元
自民國一零九年五月八日起至清償日止，按年息百分之五計算之
利息。
訴訟費用由被告負擔。
本判決第一項，於原告以新臺幣參佰參拾柒萬元為被告供擔保後
得假執行。但被告如以新臺幣壹仟零壹拾萬元為原告預供擔保，
得免為假執行。
    事實及理由
壹、程序方面
一、按數人負同一債務或有同一債權，而其給付可分者，除法律
    另有規定或契約另有訂定外，應各平均分擔或分受之；其給
    付本不可分而變為可分者亦同；債務人對於支付命令於法定
    期間合法提出異議者，支付命令於異議範圍內失其效力，以
    債權人支付命令之聲請，視為起訴或聲請調解，民法第271
    條、民事訴訟法第519條第1項分別定有明文。查原告前對被
    告、訴外人謝兆昀、展鼎投資有限公司（下稱展鼎公司）聲
    請支付命令，經本院司法事務官於民國109年4月17日核發10
    9年度司促字第7127號支付命令（即：被告、謝兆昀、展鼎
    公司應向原告清償新臺幣（下同）2656萬3000元，及自支付
    命令送達之翌日起至清償日止，按年息5％計算之利息，並賠
    償督促程序費用500元，下稱系爭支付命令），嗣僅被告對
    系爭支付命令提出合法異議等情，有系爭支付命令、被告民
    事異議狀各1份在卷可考（見司促卷第39頁、本院卷第11頁
    ），因原告聲請系爭支付命令時，聲請事項係將被告、謝兆
    昀、展鼎公司並列為債務人，一併請求2656萬3000元，未區
    分各債務人之請求金額，依上開民法之規定，各債務人之債
    務額即平均分擔之，各為885萬4333元（計算式：2656萬300
    0元÷3＝885萬4333元，元以下四捨五入）。被告就前開金額
    範圍內債務，業已提出合法異議，依上開民事訴訟法之規定
    ，系爭支付命令僅於被告異議範圍內失其效力，以原告支付
    命令之聲請視為對被告起訴，合先敘明。
二、系爭支付命令僅於被告異議範圍內失其效力，視為原告對被
    告起訴，已如前述，嗣原告變更聲明如後述（見本院卷第17
    頁），核屬擴張（本金部分）、減縮（利息部分）應受判決
    事項之聲明，合於民事訴訟法第255條第1項第3款之規定，
    應予准許。
三、本件被告未於言詞辯論期日到場，核無民事訴訟法第386條
    各款所列情形，爰依原告之聲請，由其一造辯論而為判決。
貳、實體方面
一、原告主張：兩造於108年9月2日簽訂借款協議書（下稱系爭
    協議書），由原告借款1000萬元予被告，借款期間108年9月
    2日至108年10月1日，月息1％，借款利息於協議到期一次給
    付，原告已於同日匯款1000萬元至被告帳戶。被告於借款返
    還期限屆至後，遲未清償本金1000萬元及利息10萬元。原告
    爰依民法第478規定、系爭協議書法律關係兩者擇一請求被
    告如數返還上開本金、利息等語，並聲明：被告應給付原告
    1010萬元，及其中1000萬元自系爭支付命令送達翌日起至清
    償日止，按年息5％計算之利息。願供擔保請准宣告假執行。
二、被告未於最後言詞辯論期日到場，據其之前到場所為之聲明
    及陳述略以：
　㈠被告才是出借款項予原告之金主，原告為了還款出帳要求被
    告配合簽立系爭協議書，系爭協議書為通謀虛偽意思表示。
　㈡原告向被告借貸款為6717萬元，扣除證人徐錦泉2300萬元代
    償款後，原告仍積欠被告4717萬元，用以抵銷原告本件請求
    1000萬元，則原告尚積欠被告3417萬元。退步言之，如計入
    訴外人謝嘉入背書之訴外人許榮唐債務3000萬元，則亦應計
    入許兆昀之匯借款2680萬元，則原告共積欠被告9538萬元，
    扣除4500萬元（徐錦泉、許榮唐），則原告尚積欠被告5038
    萬元，用以抵銷原告本件請求1000萬元，原告仍積欠被告40
    38萬元，原告本件請求即無理由等語，資為抗辯，並聲明：
    原告之訴駁回。願供擔保請准宣告免予假執行。
三、經查，兩造於108年9月2日簽訂系爭協議書，原告已於同日
    匯款1000萬元至被告帳戶等情，為被告所不爭執（見本院卷
    第168、207頁），應堪信為真實。
四、本院得心證之理由：
　㈠原告請求有理由：
　　原告主張兩造於108年9月2日簽訂系爭協議書，原告已於同
    日匯款1000萬元至被告帳戶等情，均為被告所不爭，已如前
    述。被告雖以系爭協議書為通謀虛偽意思表示置辯，惟被告
    所為此部分抗辯，屬變態事實，亦屬有利於己之事實，應由
    被告就該事實盡舉證責任，被告對此均未舉證以實其說，抗
    辯自難遽採。依系爭協議書所示（見本院卷第23頁），業已
    明載被告因有資金需求向原告借款，且借款期間為108年9月
    2日至108年10月1日，月利率1％，利息應於借貸期限屆至時
    一次性清償，是原告業已證明兩造間存有1000萬元借貸之意
    思表示合致，且已如數交付借款1000萬元，借款返還期限已
    於108年10月1日屆至，被告應給付利息10萬元等情，原告依
    系爭協議書法律關係請求被告給付本金1000萬元、利息10萬
    元（計算式：1000萬元×1％＝10萬元），自屬有據。因原告敘
    明請求權基礎間為選擇合併關係，本院毋庸就民法第478條
    規定之請求權基礎再予論述，附此敘明。
　㈡被告所為抵銷抗辯無理由：
　⒈按當事人欲求利己之裁判，首須主張利己之事實，此為主張
    責任，而後始生證明其主張為真實之舉證責任。查被告於10
    9年10月21日以民事答辯㈠狀暨「附件1」提出抵銷抗辯，抵
    銷總金額為5868萬660元，明細如附表編號1至11，自109年1
    0月21日至111年1月9日審理期間，被告均維持前開抵銷總金
    額、明細等情，有被告民事答辯㈠狀暨附件1、本院110年5月
    3日、110年10月4日、110年11月24日言詞辯論筆錄各1份在
    卷可考（見本院卷第55-59、65、208、251、450頁）。被告
    於111年1月10日又提出民事陳述意見狀暨「附表2」，依該
    「附表2」，被告新增如附表編號12、13兩筆金額，抵銷總
    金額變更為6585萬660元，然參之同份書狀之陳述，卻記載
    「賴卓志對原告之債權部分，應該再增加二筆，即108年6月
    18日賴卓志另匯了一筆500萬元給原告，108年7月12日也有
    一筆217萬，故加入上開兩筆金額6717萬後，連同之前整理
    之債權，共計6585萬元（附表二），百位數以下應是匯費，
    予以扣除。」（見本院卷第490頁）、「綜上所述，原告向
    被告借貸款為6717萬元，扣除徐錦泉2300萬元代償款後，原
    告仍積欠被告4417萬元，用以抵銷原告本件請求1000萬元，
    則原告尚積欠被告3417萬元，主張即不足採。退步言之，如
    計入謝嘉入背書之許榮唐債務3000萬元，則亦應計入許兆昀
    之匯借款2680萬元，則原告共積欠被告9538萬元，扣除4500
    萬元（徐錦泉、許榮唐），則原告尚積欠被告5038萬元，用
    以抵銷原告本件請求1000萬元，原告仍積欠被告4038萬元，
    原告主張即不足採」（見本院卷第494頁），被告非惟於本
    件審理1年5月後，始突變動抵銷總金額，就抵銷總金額，先
    係稱6585萬元，又稱6717萬元，計算亦多所謬誤（舉例而言
    ，500萬元＋217萬元＝717萬元，非6717萬元；6585萬元＋2680
    萬元＝9265萬元，非9538萬元），被告於提出上開111年1月1
    0日民事陳述意見狀變更抵銷總金額後，又於111年1月17日
    、111年3月2日言詞辯論期日經合法通知未到，本院闡明或
    核對被告最終抵銷抗辯總金額、所憑證據，被告所為抵銷抗
    辯，以主張責任層次而言，已有未盡。
　⒉按稱消費借貸者，於當事人間必本於借貸之意思合致，而有
    移轉金錢或其他代替物之所有權於他方之行為，始得當之。
    是以消費借貸，因交付金錢之原因多端，除有金錢之交付外
    ，尚須本於借貸之意思而為交付，方克成立。倘當事人主張
    與他方有消費借貸關係存在者，自應就該借貸意思互相表示
    合致及借款業已交付之事實，均負舉證之責任。經查：
　⑴除被告交付如附表編號1、3、4、6、7、8、10、11所示之款
    項予原告之事實，為原告所不爭外（見本院卷第252頁），
    原告業已否認收受如附表編號2、5、9、12、13所示之款項
    ，本院依職權就如附表編號2、5、9所示之款項，函詢臺北
    富邦商業銀行股份有限公司安和分行（下稱北富銀安和分行
    ）交易對象，業經北富銀安和分行函覆如附表編號2、5、9
    所示之款項，係自被告之帳戶分別轉入謝兆昀、謝兆昀、訴
    外人天福船務代理股份有限公司（下稱天福公司），有北富
    銀安和分行110年10月12日北富銀安和字第1101000066號函1
    份在卷可稽（見本院卷第332-334頁），可見交易對象均非
    原告，被告亦未進一步提出證據以證明借款交付之事實，是
    被告就交付如附表編號2、5、9、12、13所示之款項予原告
    之事實，已未盡舉證之責，被告依民法第478條規定為抵銷
    抗辯，請求原告給付如附表編號2、5、9、12、13所示之款
    項，自無理由。
　⑵被告雖已證明交付如附表編號1、3、4、6、7、8、10、11所
    示之款項予原告之事實，就前開各筆款項，被告仍應進一步
    證明兩造間存有借貸之意思表示合致之事實，但被告並未舉
    證任何人證、書證以實其說。況證人徐錦泉於本院審理中證
    稱：我是透過謝嘉入、訴外人吳晉宗認識原告，原告有向我
    借錢，原告是在做船務的，我不熟船務，謝嘉入、吳晉宗帶
    著我與被告到原告之天福公司，由原告做簡報給我，向我借
    錢，但被告做中間人，拿原告的支票給我，我就把錢給賴卓
    志，因為我對船務不熟本來不想借原告，被告保證對船務很
    熟，被告認為可以放款的時候，我才放款，但我要被告、謝
    嘉入、吳晉宗在原告支票後背書，因為被告、謝嘉入、吳晉
    宗中間要拿原告多少利息我不知道，他們自己要幫原告背書
    ，所以我錢不直接匯給原告，原告開的支票，名義人有原告
    自己，也有天福公司，我的認知借款是我借給原告，被告、
    謝嘉入、吳晉宗代理我管理這個債務，這是當初在天福公司
    就講好的等語（見本院卷第444-450頁），佐以被告提出之
    兩造間通訊軟體對話紀錄略以：「原告：需要找便宜一點，
    大一點的資金徐董的支持，這是當務之急」、「被告：金主
    說小姐去處理了但我還沒收到」、「原告：今天可否幫忙調
    200？」等語（見本院卷第97、99、107頁），依上開證人徐
    錦泉之證述及兩造間通訊軟體對話紀錄，足見原告主張之被
    告所匯給原告之款項，均為金主徐錦泉、許榮唐之資金，非
    被告借貸予原告等語，與事實相符。被告無法舉證兩造間就
    如附表編號1、3、4、6、7、8、10、11所示之款項存在借貸
    意思之合致，被告依民法第478條規定為抵銷抗辯，請求原
    告給付如附表編號1、3、4、6、7、8、10、11所示之款項，
    亦無理由。
五、綜上所述，原告依系爭協議書法律關係請求：被告應給付原
    告1010萬元，及其中1000萬元自系爭支付命令送達翌日即10
    9年5月8日（見司促卷第47頁）起至清償日止，按年息5％計
    算之利息，為有理由，應予准許。兩造均陳明願供擔保請准
    宣告假執行及免為假執行，經核均與法律規定相符，爰分別
    酌定相當擔保金宣告之。
六、本件事證已臻明確，兩造其餘攻擊防禦方法及證據，核與判
    決之結果不生影響，爰不一一論列，併此敘明。
七、訴訟費用負擔之依據：民事訴訟法第78條。
中　　華　　民　　國　　111 　年　　4 　　月　　1 　　日
                  民事第二庭    法　官　李子寧
以上正本係照原本作成。
如對本判決上訴，須於判決送達後20日內向本院提出上訴狀。如
委任律師提起上訴者，應一併繳納上訴審裁判費。　　　　　　
中　　華　　民　　國　　111 　年　　4 　　月　　1 　　日
　　　　　　　　　              書記官  黃幸雪
附表：
編號 交易日 金額 出處 1 108年4月26日 300萬40元 被告所提「附件1」，見本院卷第65頁 2 108年4月29日 120萬元  3 108年4月30日 322萬50元  4 108年5月8日 460萬60元  5 108年5月9日 440萬元  6 108年5月24日 1206萬140元  7 108年5月29日 300萬40元  8 108年5月30日 300萬40元  9 108年6月10日 540萬70元  10 108年6月14日 460萬60元  11 108年6月18日 1420萬160元  1-11總計  5868萬660元  12 108年6月18日 500萬元 被告所提「附表2」，見本院卷第498頁 13 108年7月12日 217萬元  1-13總計  6585萬660元